臺灣臺中地方法院刑事裁定　　　　　　　 89年度自字第213號
自　訴　人　甲○○
被　　　告　乙○○
上列被告因侵占案件，經自訴人提起自訴，本院裁定如下：
    主  文
自訴駁回。
    理  由
一、自訴意旨如附件刑事自訴狀所載。
二、按受命法官於自訴案件第一次審判期日前訊問及調查結果，
    如認為案件有刑事訴訟法第二百五十二條至第二百五十四條
    之情形者，得以裁定駁回其自訴，刑事訴訟法第三百二十六
    條第三項定有明文。次按犯罪事實應依證據認定之，無證據
    不得認定犯罪事實，刑事訴訟法第一百五十四條第二項定有
    明文。又刑法第三百三十五條第一項之侵占罪，以意圖為自
    己或第三人不法之所有，而擅自處分自己持有他人之物，或
    變更持有之意思為不法所有之意思，為其構成要件。
三、本件自訴人認被告涉有侵占犯行，無非係以被告為撰寫「鄉
    情人物─甲○○發明血淚史」之報導，曾於民國八十四年五
    月底，前往臺中縣豐原市○○路八六九號採訪其本人，其除
    示範其發明、詳述其經歷外，更借給被告「維護發明血淚史
    」一書，供被告參考。嗣被告撰稿後，多次傳真予其校稿、
    修正，經其增加潤飾約一千五百字，旋於八十四年六月十九
    日，被告在中國時報發表「打擊仿冒鍥而不捨始克竟全功」
    文章（因主編認發明血淚史太過悲情，而更改名稱），全文
    約三千字，而受領稿費新台幣（下同）約一千五百元，該篇
    文章約有一半文字係其所增加，應屬其與被告之共同著作，
    詎被告竟未給付其一半稿費，且未返還上開「維護發明血淚
    史」一書等語，為其主要論據。訊據被告固承認有受領上開
    稿費及收取「維護發明血淚史」一書等事實，惟堅決否認涉
    有上開侵占犯行，辯稱：上開文章係伊採訪自訴人後，以伊
    名義所撰寫、發表之文章，並非與自訴人共同著作。伊知道
    自訴人經常在法院訴訟，擔心報導有誤，所以寫好上開報導
    文章後，有將內容以電話唸給自訴人聽，自訴人要伊傳真過
    去，並提出很多意見。自訴人最後在伊原稿上，所增加攸關
    打擊檢察官約五百字左右之內容，係伊先前拒絕自訴人要求
    刊登之文字，自訴人未經伊同意，擅自在伊原稿上添加並傳
    真到臺北總公司，臺北總公司誤以為該等文字係伊所加，才
    會一併刊登，該等文字刊出後，造成伊許多困擾，伊亦曾就
    該事提出自訴人變造私文書之告訴，自訴人焉有權受領稿費
    ？況自訴人曾就該筆稿費，提起民事訴訟要求伊返還不當得
    利，亦遭民事庭判決自訴人敗訴確定，證明伊確有合法權利
    受領上開稿費，並無侵占稿費之行為。至於「維護發明血淚
    史」一書，當初自訴人係表明將該書贈送予伊，作為撰文參
    考，伊撰文後，認該書已無保留必要，已將之丟棄，自訴人
    既係將書贈送予伊，自無何侵占行為可言等語。
四、經查：
  (一)就侵占稿費部分：本案應審查者，厥為自訴人是否有權受領
    上開稿費。
  1.上開刊登在中國時報之「打擊仿冒鍥而不捨始克竟全功」之
    報導文章，係以被告「乙○○」之名義所撰寫，非以自訴人
    之名義撰文，有上開文章附卷可稽（見見本院卷一第二九一
    頁反面），又將前開文章內容，與卷附之「維護發明血淚史
    」一書（見本院卷一第一一七至一六五頁）互相核對結果，
    可知自訴人所出版之「維護發明血淚史」一書，多達九十六
    頁，書中詳述自訴人當時之家境、出身、從學徒如何轉換到
    發明人之過程，並詳細介紹其研發、改進第一代到第六代「
    瓦斯防爆自動控制器」、使用瓦斯應注意如何防災、如何申
    請專利權、痛斥仿冒之盛行及其嗣後如何打擊仿冒、採取法
    律訴訟之相關資料及剪報等等，而上開被告撰寫之文書僅有
    約三千字，與上揭書所撰內容並非一致，足認被告並非將該
    書之內容全文照錄甚為明確。再參諸被告於前開文章中之用
    字譴詞、編排重點、敘事手法與自訴人亦非相同，例如：
    上開文章第二十五行起稱「四十六歲的甲○○指出，發明
      是一條艱苦的道路，從開始構思、樣品化、商品化、到發
      明成功，乃至於取得專利權行銷市場，而後遭人仿冒，必
      須打擊仿冒以維護本身權益，情況猶如『過五關斬六將』
      ‧‧」；而上揭書第七十四頁文為「發明的路，是一條
     漫長而艱辛的路」，及第八頁文為「一項發明，由構想、
     市場調查、試樣、開模、生產‧‧一件發明品才能夠成為
     一暢銷之商品」等語。
    上開文章第三十一行稱「對於僅有小學學歷的甲○○來說
      ，發明的歷程比起一般人更加艱辛。草屯鎮農家出身的甲
      ○○國民學校畢業，輟學在家幫忙家務。為了糊口，當服
      務生、到吹袋工廠打雜、送冰塊、運汽水、做豆腐。十六
      歲，到一家機車廠當學徒，才如願開始學藝生涯」等語，
      而上揭書第十二頁文為「我是台灣省南投縣人．．．我於
      國小畢業後便輟學在家幫忙家務．．．經過一年私墊的求
      學生涯後，我便離開家鄉到台中一所華語學校當服務生
     ．．．」等語，第十三頁文則為「後來由於日漸長大，急
     欲學習技藝，謀求一技之長，以便維持日後生活所需‧‧
     到台北後我曾先後在塑膠吹袋廠當學徒、送冰塊、送汽水
     、做豆腐‧‧等，後來才到一家機車廠當學徒，獲得學習
     一技之長的機會，並開始為期四年的『黑手』生涯。」等
     語。
    上開文章第三十八行稱「十八歲那年考入太子汽車廠，當
      兵又是擔任戰車駕駛，甲○○學得更深一層的機械原理，
      獲得更多的技術和經驗。退伍後，在高雄市開機車行，一
      邊修車一邊夢想那天可以成為『萊特兄弟第二』。」等語
      ；而上揭書第十四頁文為「十八歲那年，我把握機會，考
      進三重太子汽車工廠，有機會學習更深一層之高科技產物
      ─汽車─之維修，由於以前原有的對機械原理的認識基礎
      ，加上不斷的努力學習，使我這段學徒生涯很快便進入情
      況，並學習更多機械原理，獲得更多的經驗與心得」等語
      ，第十五頁文為「二十歲入伍服役，我很幸運被調往戰車
      連當駕駛，幾年學徒生涯對機械原理的學習與鑽研不但不
      因入伍而中斷，而能更進一步與戰車這一龐然大物及發動
      機結下深緣‧‧退伍後我便積極準備創業，民國六十一年
      南遷第二故鄉高雄市，開始籌備資金，經營機車修配、養
      護、整修買賣之技術服務業‧‧此外，亦因經常閱讀萊特
      兄弟發明飛機、蒸汽機‧‧等發明故事及我國十大企業發
      展成功之過程，使我相信有志者事竟成，於是內心暗暗興
      起學習效法之雄心．．．」等語。
    上開文章第四十四行稱「六十六年台中發生瓦斯中毒造成
      一家七口喪生慘劇，引發甲○○思索：『瓦斯危害人命情
      況嚴重，為什麼沒有人發明防爆裝置呢？』」等語；而上
      揭書第十六頁文為「民國六十六年某日，我觀看電視新聞
      報導，台中某地發生瓦斯中毒事件，致使全家七口喪命，
      這段報導，讓我不斷思索瓦斯對人生命安全所構成的威脅
      ‧‧有的造成一己傷亡，有的釀成全家喪命的慘劇，甚至
      更嚴重的禍及鄰區，造成死傷無數，如何有效防止瓦斯危
      害人類已是當前刻不容緩之事，我不斷地思索著，這麼重
      要的事為什麼沒有人來做呢？我是不是有能力來嚐試去做
      呢？如果我要做該如何著手呢？」等語。
    復佐以被告於該文章中每以「四十六歲之甲○○指出」、「
    甲○○說」之筆法敘述，益徵上開文章係被告採訪自訴人，
    並參酌自訴人提供之資料後，獨自以其個人名義撰寫、創作
    之報導文章，乃係代表被告本人之意思、能力、才華所構成
    之作品，且被告既未與自訴人約定欲共同創作該篇文章，自
    難認與自訴人有何共同著作可言，至臻明確，最高法院九十
    二年度臺上字第七五六號、臺灣高等法院臺中分院八十六年
    度上訴字第二二四四號刑事判決及本院八十九年度中簡字第
    二二三九號、八十九年度簡上字第四九五號民事判決亦同此
    認定。
  2.又自訴人主張上開文章引用其口述之部分，著作權應歸自訴
    人享有等語，並提出內政部認識著作權第三冊第六頁之函釋
    為證：【『問題：由他人採訪出書的自傳著作權如何歸屬？
    函釋：1.如被訪者的口述內容已屬「語文著作」（參見著作
    權法第五條第一項第一款），而採訪者僅係將被訪者口述的
    內容，單純筆錄，此時，被訪者始為自傳的著作人，對自傳
    享有著作權。若採訪者並非單純的筆錄，而是將被訪者口述
    的事實，加以整理，以自己的表達方式創作，則以獨立的著
    作權保護之，此時採訪者即為該自傳的著作人，而享有著作
    權。又如上述自傳的內容含有口述者及採訪者雙方的表達方
    式，口述者與採訪者雙方均參與創作，則該自傳應屬共同著
    作（參見著作權法第八條），其著作權原則上應由雙方共同
    行使或享有（著作權法第十九條及第四十條）。』】，經查
    ，上開報導文章，並非自訴人之自傳甚為明瞭，縱被告撰文
    時曾參考自訴人之口述內容，惟依該報導文章之內容及敘事
    手法、用字譴詞觀之，被告顯非係將自訴人口述內容單純予
    以筆錄，又承前所述，被告於前開文章中每以「四十六歲之
    甲○○指出」、「甲○○說」等第三人稱之筆法敘述，而文
    中提及自訴人之處，亦均以第三人稱之方式為之，並無任何
    一處係以自訴人第一人稱為表述，益證被告係將自訴人口述
    事實加以整理、消化後，運用自己之表達方式、文字創作能
    力，而獨立創作，亦堪認定，參酌前開函釋內容，上開文章
    應以獨立的著作權保護之，而非屬由口述者參與之共同著作
    委無疑義。如自訴人指訴被告係單純筆錄其口述著作，即應
    就其口述之完整內容，與上開文章內容相同乙節負舉證責任
    ，惟自訴人始終未就此舉證以證明，就此部分空言陳稱其有
    著作權，有權受領稿費，自不足採信。
  3.再者，自訴人雖指訴其上開文章原稿上增加約一千五百字，
    該文章一半稿費屬其所有云云。查，被告與自訴人間，在刊
    登上開報導文章前，雖曾以電話或傳真就上開文章之內容進
    行溝通、修正乙情，為雙方所不爭執，並有自訴人提出之「
    往返及修刪摘要對照表」（見本院卷一第二三二頁），足認
    確有上開事實無疑，惟被告撰寫上開文章之用意，乃係欲對
    被告先前於八十四年四月十九日所為之「台中地區四名刁民
    濫訟成習」一文（見本院卷一第二九一頁反面），為平衡報
    導，且報導內容攸關自訴人之經歷，職是，被告為求慎重，
    避免錯誤，乃先行就上開文章內容與自訴人作溝通、確認，
    縱自訴人有提出意見或對部分內容加以修正，嗣經被告思考
    、整理後，予以採納，作為文章內容，惟此仍無礙於被告係
    獨立著作之認定，此由自訴人最後所增加之涉及攻擊檢察官
    約五百字左右之文字，屢次為被告拒絕刊登，益見被告擁有
    獨立創作決定權，非與自訴人共同著作甚明。又被告最後在
    原稿增加約五百字之文字，係自訴人擅自增列傳真予臺北總
    公司乙情，業據被告供述明確，參以該五百字內容涉及對檢
    察官辦案有些許指責，衡情，被告乃法律人，又身為記者身
    分，其辯稱：不願意在未經查證下，就貿然刊登上開內容等
    語，應堪採信，復經本院調閱九十三年度臺上字第三八七三
    號刑事案卷（含臺灣臺中地方法院檢察署八十四年度偵字第
    一○一八五號、本院八十四年度訴字第一七三四號、臺灣高
    等法院臺中分院八十六年度上訴字第二四二號、八十八年度
    重上更(一)第三七號、八十九年度重上更(二)第一三三號、九十
    一年度重上更(三)第二○三號、最高法院八十八年度臺上字第
    三九四六號、八十九年度臺上字第六○六七號刑事卷宗），
    核閱屬實。職是，該部分內容之刊登本未經被告同意，僅因
    報社一時未查，而連同被告撰寫之部分，全文以被告之名義
    加以刊登，再衡量中國時報社為每日發行數達百萬份，且享
    譽多年之大眾傳播媒體，向來提倡尊重智慧財產權，倘報社
    於刊登前知悉該部分內容，係未經發表名義人即被告同意，
    應無可能擅將該部分以被告撰稿之名義予以刊登，更無可能
    給付該部分之稿費予自訴人。換言之，自訴人擅自添加部分
    文字之行為，在獲得被告允諾採用前，實無獲得稿費報酬之
    可能。據此，自訴人既無受領稿費之權利，自難認定被告有
    何意圖為自己不法之所有，而侵占自訴人稿費之行為。本院
    八十九年度中簡字第二二三九號、八十九年度簡上字第四九
    五號民事判決亦同此認定，因而判決自訴人請求返還不當得
    利敗訴確定在案，業經本院調閱上開卷證資料核閱屬實，準
    此，被告辯稱其受領上開稿費係合法受領，並無侵占故意等
    語，應堪採認。
  4.綜合上述，自訴人既無何受領上開稿費之權利，自難遽認被
    告有何侵占自訴人上開稿費之行為。
  (二)就侵占書籍部分：自訴人雖指訴被告未返還所借貸之「維護
    發明血淚史」一書云云，惟此業據被告否認雙方係借貸關係
    ，而辯稱該書係自訴人所贈送，供撰文之參考等語，查自訴
    人雖有交付該書之事實，惟交付書籍之原因甚多，並不當然
    可認定係借貸關係，被告既否認雙方存有該書之借貸關係，
    自應由自訴人就雙方間存有借貸關係負舉證責任，惟自訴人
    指訴交付書籍當時僅有其與被告在場，彼此間又未書立借貸
    契約，又未舉證使本院確信雙方間確存有借貸關係，尚難遽
    認被告未返還該書籍，有何侵占行為可言。再參諸被告所辯
    ：伊身為記者，為採訪時，當事人會主動提供資料，以供伊
    撰文參考等情，亦與常情無違，且自訴人歷年來訴訟案件不
    少，早已具備相當法律知識，佐以本院調閱上開案件資料，
    亦足認自訴人乃生性謹慎之人，衡情，茍上開書籍，並非基
    於贈與而交付，而係基於借貸關係而交付，自訴人殊無未要
    求書立借貸字據之可能。更何況該本書籍，對被告而言，撰
    寫完上開報導文章後，未必有繼續參考之價值，亦難想像被
    告有何侵占該本書籍之必要。綜合上述，被告辯稱該本書籍
    係自訴人所贈與等語，應堪採信。
五、本案依上開說明，尚難遽認被告具有侵占之犯意及行為甚明
    。揆諸前開說明，被告所為核與侵占罪之構成要件尚屬有間
    ，自難論被告以侵占之罪責。此外，本院復查無其他積極之
    證據足以證明被告有何自訴人所指之犯行，是被告犯罪嫌疑
    顯有不足，核有刑事訴訟法第二百五十二條第十款所規定之
    情形，參照前揭說明，爰以裁定駁回自訴人之自訴。
據上論斷，應依刑事訴訟法第三百二十六第三項、第二百五十二
條第十款，裁定如主文。
中   華     民     國    94   年     9     月    9     日
                     刑事第二庭   審判長法  官  蔡名曜
                                        法  官  林慧英
                                        法  官  蔡美華
上為正本係照原本作成
如不服本裁定，應於裁定送達後五日內向本院提出抗告狀。
                                        書記官   劉文永
中   華     民     國    94   年     9     月    9     日
